臺灣高等法院民事判決
108年度勞上易字第113號
上  訴  人  李祐承

被  上訴人  中央MBA國際學舍管理委員會

法定代理人  邱弘凱  
訴訟代理人  余樹田律師
上列當事人間請求給付退休金事件，上訴人對於中華民國108年7
月31日臺灣桃園地方法院108年度勞訴字第21號第一審判決提起
一部上訴，並為訴之減縮，本院於109年3月10日言詞辯論終結，
判決如下：
    主      文
原判決關於駁回上訴人後開第二項之訴部分，及訴訟費用之裁判
（除確定部分外）均廢棄。
被上訴人應再給付上訴人新臺幣壹拾參萬壹仟捌佰壹拾貳元，及
自民國一百零七年十二月十三日起，至清償日止，按週年利率百
分之五計算之利息。
其餘上訴駁回。
第一、二審訴訟費用（除確定部分外），由被上訴人負擔百分之
三十五，餘由上訴人負擔。
    事實及理由
壹、程序事項：
一、按當事人喪失訴訟能力或法定代理人死亡或其代理權消滅者
    ，訴訟程序在有法定代理人或取得訴訟能力之本人，承受其
    訴訟以前當然停止；第168條至第172條及前條所定之承受訴
    訟人，於得為承受時，應即為承受之聲明，民事訴訟法第17
    0條、第175條分別定有明文。上訴人法定代理人原為黃清景
    ，嗣變更為邱弘凱，有桃園市平鎮區公所函可證（見本院卷
    第149頁），其並具狀聲明承受訴訟（見本院卷第145頁），
    核無不合，應予准許。
二、次按，不變更訴訟標的，而補充或更正事實上或法律上之陳
    述，非為訴之變更或追加，民事訴訟法第463條、第256條定
    有明文。且按，於第二審為訴之變更或追加，非經他造同意
    ，不得為之，但擴張或減縮應受判決事項之聲明者，不在此
    限，民事訴訟法第446條第1項、第255條第1項第3款定有明
    文。查上訴人於原審主張兩造於民國（下同）97年間約定被
    上訴人應給付退休金，其於107年10月退休，被上訴人曾同
    意退休金為新臺幣（下同）50萬元，但未履行，被上訴人應
    依勞動契約、勞動基準法（下稱勞基法）第55條、勞工退休
    金條例（下稱勞退條例）第31條第1項規定，給付退休金86
    萬5,500元，嗣於本院改主張先位依97年約定、107年10月約
    定請求給付50萬元，備位依97年約定、勞退條例規定給付退
    休金，並減縮退休金之數額為50萬元（見本院卷第156頁）
    ；前述與請求權基礎有關之部分，核係更正法律上陳述，非
    為訴之變更；與請求金額有關部分，則係減縮應受判決事項
    之聲明，應予准許。
貳、實體事項：
一、上訴人主張：伊自97年3月16日起受僱於被上訴人，擔任總
    幹事，約定伊退休時得請求退休金，伊於107年10月18日自
    請退休，與被上訴人合意退休金數額為50萬元，縱否，被上
    訴人依97年約定，應以勞退條例規定計算並給付退休金。被
    上訴人另需依勞基法第39條規定，給付特別休假未休工資6
    萬1,250元，及依民法第184條第2項、第195條規定，就未為
    伊投保勞工保險及全民健康保險（下稱勞健保），致伊承受
    工作風險而受有精神上損害一事，給付慰撫金120萬元。爰
    提起本訴，聲明：被上訴人應給付上訴人176萬1,250元，及
    自起訴狀繕本送達翌日起至清償日止，按週年利率5％計算之
    利息。
二、被上訴人則以：兩造未於97年約定給付退休金，亦未於107
    年10月合意退休金數額為50萬元，勞動部公告公寓大廈管理
    委員會聘僱之勞工自103年7月1日起適用勞基法，伊自該時
    始負提繳退休金義務，上訴人每月薪資3萬3,000元，僅得依
    勞退條例第31條規定請求等語，資為抗辯。
三、原審判決被上訴人應給付上訴人17萬9,440元（特別休假未
    休工資6萬1,250元、退休金11萬8,190元），及自107年12月
    13日起至清償日止，按週年利率5％計算之利息，並依職權為
    假執行，及依聲請附條件免為假執行宣告；駁回上訴人其餘
    之訴。上訴人就原審駁回退休金部分，提起上訴，聲明：㈠
    原判決關於駁回上訴人後開第二項之訴部分廢棄。㈡被上訴
    人應再給付上訴人38萬1,810元，及自107年12月13日起至清
    償日止，按週年利率5％計算之利息。被上訴人則答辯聲明：
    上訴駁回（原審判命被上訴人給付特別休假未休工資6萬1,2
    50元、駁回上訴人請求慰撫金120萬元部分，未據兩造上訴
    ，業已確定，非本院審理範圍）。
四、兩造不爭執事項（見本院卷第110-111頁）：
  ㈠上訴人自97年3月16日起至107年10月17日止受僱被上訴人。
  ㈡上訴人於107年10月18日自願退休。
  ㈢上訴人受僱期間，兩造約定被上訴人應按月給付下列款項：
  ⒈97年7月1日至98年12月31日：月薪3萬元，補助自辦勞健保費
    用2,000元。
  ⒉99年1月1日起：月薪3萬3,000元，補助自辦勞健保費用2,000
    元，三節年節金每節1,200元，年終獎金月薪一個月3萬3,00
    0元。
  ㈣被上訴人依公寓大廈管理條例申請報備，桃園縣政府於96年1
    月17日發給組織報備證明。
  ㈤勞動部公告依公寓大廈管理條例成立並報備之大廈管理委員
    會自103年7月1日起適用勞基法。
  ㈥被上訴人於103年7月1日後未按月為上訴人提繳勞工退休金。
  ㈦被上訴人未為上訴人投保勞健保。
五、上訴人先位主張被上訴人依97年、107年10月約定給付50萬
    元退休金，備位主張依97年之約定，以勞退條例計算給付退
    休金，均為被上訴人否認，並以前詞置辯。兩造爭點為：㈠
    上訴人依97年、107年10月約定，請求給付退休金50萬元，
    有無理由？㈡上訴人依97年約定，請求以勞退條例計算給付
    退休金，有無理由？茲審酌如下：
  ㈠上訴人依97年、107年10月約定，請求給付退休金50萬元，有
    無理由？
  ⒈經查，證人即曾任被上訴人委員、主任委員之翁藝昇結證：
    上訴人應聘時，主任委員黃國修說退休時有退休金，但沒提
    到金額如何計算，等上訴人退休時再跟被上訴人協商等語（
    見本院卷第86-87頁）。又上訴人自97年3月16日起受僱，為
    兩造不爭，則上訴人主張兩造於97年間約定被上訴人應於其
    退休時給付退休金等語，信屬可採。
  ⒉上訴人雖主張其於107年10月18日退休，兩造於該月召開之委
    員會約定退休金數額為50萬元。但查，證人即該屆委員黃清
    景結證述：107年10月委員會結束後，我跟上訴人私下閒談
    時，他說退休金50萬元，我基於個人的同情心，表示我認為
    合理等語（見本院卷第127頁）、證人即該屆委員王家陸證
    稱：107年10月委員會暫時休會後，上訴人說要申請退休金
    ，但此應經住戶大會同意，且其所提金額高於預期，故由其
    與另名委員先向勞工保險局詢問，未同意給付退休金50萬元
    （見本院卷第128頁）、證人即該屆委員曾慶超則具結證述
    ：上訴人於開會時提出退休金要求，但沒有結論等語（見本
    院卷第129頁）；可見被上訴人並未於107年10月委員會決議
    給付50萬元退休金與上訴人，且黃清景所言乃其個人意見，
    並非委員會之決議，上訴人主張兩造合意其退休金數額為50
    萬元云云，不足為採。
  ⒊綜合兩造於97年約定被上訴人應於上訴人退休時給付退休金
    ，但金額未定，及兩造未於107年10月就金額為合意等節，
    本件上訴人依97年、107年10月約定主張被上訴人應給付退
    休金50萬元，應屬無據。
  ㈡上訴人依97年約定，請求以勞退條例計算給付退休金，有無
    理由？
  ⒈按民法第153條第1項規定：當事人互相表示意思一致者，無
    論其為明示或默示，契約即為成立。當事人對於必要之點，
    意思一致，而對於非必要之點，未經表示意思者，推定其契
    約為成立，關於該非必要之點，當事人意思表示不一致時，
    法院應依其事件之性質定之。
  ⒉經查，兩造於97年約定被上訴人應於上訴人退休時給付退休
    金，惟數額未定一事，前經本院認定。而按97年開始受僱之
    勞工應適用勞退條例所定退休金制度，該條例第14條並規定
    ，雇主應按月提繳之勞工退休金不得低於：勞工每月實際工
    資依勞工退休金月提繳工資分級表所示月提繳工資6％計算之
    金額。是兩造就退休金數額此非必要之點雖未達成合意，但
    勞退條例既屬法律規定對勞工之最低保障，兩造就退休金之
    數額如何計算雖未達成合意，自應依兩造勞退條例計算退休
    金數額，即以上訴人每月實際工資按勞工退休金月提繳工資
    分級表所示月提繳工資之6％計算退休金。被上訴人雖抗辯其
    自103年7月1日起適用勞基法，其就103年6月30日前部分，
    無按月提繳勞工退休金義務云云。但本院乃認定兩造於97年
    約定被上訴人應給付退休金，勞雇雙方於法律未明文應給付
    退休金時，基於契約自由本得約定適用勞退條例計付退休金
    ，上開抗辯，自不足採。
  ⒊上訴人自97年3月16日起至107年10月17日止受僱被上訴人，9
    7年7月1日至98年12月31日間月薪3萬元，被上訴人按月補助
    自辦勞健保費用2,000元，自99年1月1日起，月薪調整為3萬
    3,000元，自辦勞健保費用則未變動等節，為兩造不爭；而9
    7年3月16日至97年6月30日緊接於97年7月1日之前，衡情，
    上訴人於此段期間受領之月薪及自辦勞健保費用，應與97年
    7月相同。又上訴人主張自辦勞健保費用為其工資之一部，
    然為被上訴人否認。而按工資係指勞工因工作而獲得之報酬
    ，勞基法第2條第3款定有明文。兩造既已約明上訴人自辦勞
    健保，其所支出之費用由被上訴人按月以2,000元補助，此2
    ,000元當非上訴人提供勞務之對價，揆諸前開說明，上訴人
    按月受領之自辦勞健保費用非屬工資。是以，上訴人於97年
    3月16日至98年12月31日間每月工資3萬元，99年1月1日至10
    7年10月17日間每月實際工資3萬3,000元。依勞工退金月提
    繳工資分級表規定，實際工資3萬元、3萬3,000元之月提繳
    工資分別為3萬300元、3萬3,300元，6％依序為1,818元、1,9
    98元（見原審卷第183頁），則上訴人依97年約定可請求之
    退休金為25萬2元【計算式：1,818×（16/31＋21）＋1,998×（
    105+17/31），元以下四捨五入】。
六、綜上所述，上訴人先位依97年、107年10月約定請求被上訴
    人給付退休金50萬元本息，為無理由，備位依97年約定以勞
    退條例計算，請求被上訴人給付退休金25萬2元，及自起訴
    狀繕本送達之翌日即107年12月13日（見壢司勞調字卷第52
    頁）起至清償日止，按週年利率5％計算之利息部分，為有理
    由，應予准許；逾此部分之退休金請求，為無理由，不應准
    許。從而原審就上開應准許之退休金中13萬1,812元部分，
    為上訴人敗訴之判決，尚有未洽，上訴論旨指摘原判決此部
    分不當，求予廢棄改判，為有理由，爰由本院廢棄改判如主
    文第二項所示。至於上訴人之退休金請求不應准許部分，原
    審為上訴人敗訴之判決，理由雖與本院不同，但結論並無二
    致，上訴意旨指摘原判決此部分不當，求予廢棄改判，為無
    理由，應駁回此部分之上訴。
七、本件事證已臻明確，兩造其餘之攻擊或防禦方法及所用之證
    據，經本院斟酌後，認為均不足以影響本判決之結果，爰不
    逐一論列，附此敘明。
八、據上論結，本件上訴為一部有理由、一部無理由，依民事訴
    訟法第450條、第449條第2項、第79條，判決如主文。
中　　華　　民　　國　　109 　年　　3 　　月　　31　　日
                  勞動法庭 
                        審判長法  官  方彬彬
                              法  官  李慈惠
                              法  官  趙雪瑛
正本係照原本作成。
不得上訴。
中　　華　　民　　國　　109 　年　　3 　　月　　31　　日
　　　　　　　　　　　　　    書記官　郭晋良